【裁判字號】    99,消債更,154
【裁判日期】    990615
【裁判案由】    聲請更生程序
【裁判全文】
臺灣高雄地方法院民事裁定           99年度消債更字第154號
聲  請  人  甲○○
上當事人因消費者債務清理事件聲請更生，本院裁定如下：
    主  文
聲請人甲○○自中華民國九十九年六月十五日下午五時起開始更
生程序。
命司法事務官進行本件更生程序。
    理  由
一、聲請意旨略以：聲請人因消費借貸、信用卡契約而對債權金
    融機構負有新臺幣（下同）1,009,543 元債務。聲請人於民
    國95年5 月與最大債權金融機構，即台新國際商業銀行股份
    有限公司（下稱台新銀行），以「自95年6 月，分80期，利
    率6.88% ，每期清償17,848元」之條件成立協商。聲請人每
    月薪資僅有21,000餘元至24,000元餘不等，扣除上開協商還
    款金額後所餘雖難維持生活，惟聲請人仍勉力履約，及至96
    年10月，聲請人身體健康狀況發生異常，後經確診為罕見疾
    病，即全身性紅斑狼瘡，身體關節肌肉常有痠痛感、亦常感
    疲累倦怠、稍有不慎更會引起併發症狀，痛苦不堪，致薪資
    所得減少僅餘10,000餘元，聲請人為求生存，不得已選擇停
    止還款，而於同年11月繳納8,500 元後即毀諾。聲請人因身
    罹罕見疾病，難以覓得穩定工作，目前擔任百貨公司或賣場
    之鐘點展售人員，日薪600 元，每月視病假日數不等收入亦
    有落差，概略為15,000元，聲請人實已有不能清償債務之情
    事，爰依法提出更生聲請。
二、按「債務人不能清償債務或有不能清償之虞者，得依本條例
    所定更生程序，清理其債務」、「債務人對於金融機構因消
    費借貸、自用住宅借款、信用卡或現金卡契約而負債務，在
    聲請更生或清算前，應提出債權人清冊，以書面向最大債權
    金融機構請求協商債務清償方案，並表明共同協商之意旨」
    、「債務人與金融機構協商成立者，不得聲請更生或清算。
    但因不可歸責於己之事由，致履行顯有重大困難者，不在此
    限」、「本條例施行前，債務人依金融主管機關協調成立之
    中華民國銀行公會會員，辦理消費金融案件無擔保債務協商
    機制與金融機構成立之協商，準用前項之規定」，消費者債
    務清理條例（下稱本條例）第3 條、第151 條第1 項、第5
    項、第6 項分別定有明文。本條例之立法意旨，在於避免已
    陷入經濟上困境之消費者，於惡性循環之債務窘境中自生自
    滅，而衍生嚴重之社會問題，難以維持安定之社會經濟秩序
    ，故為兼顧債權人、債務人雙方之利益，對陷於經濟上困境
    之消費者，乃允其於本條例施行後，得選擇以重建型之更生
    程序或清算型之清算程序清理其債務，藉以妥適調整債務人
    與債權人及其他利害關係人間之權利義務關係，保障債權人
    之公平受償，並謀求消費者經濟生活之重建復甦機會。惟對
    於已與金融機構協商成立之債務人，若非因不可歸責於己之
    事由，致履行顯有重大困難，僅係為圖謀減免債務，而不為
    債務之履行，自有違債權契約為誠信契約之本旨，故依本條
    例第151 條第6 項準用同條第5 項前段之規定，不得聲請更
    生或清算，始能避免債務人任意毀諾已成立之協商，濫用更
    生或清算之裁判上債務清理程序，肇致道德危險。而此處所
    謂「不可歸責於己之事由」，難以一概而論，應斟酌債務人
    毀諾時之情事判斷之，如客觀上聲請人之支出增多，或收入
    、收益減少，非其成立協商時所能預期，又如協商成立時所
    定之條件過苛，超越債務人之負擔能力而客觀上履行不能，
    或雖未超過債務人之所得，然留與債務人使用之資金過少，
    使債務人無法維持其基本生活，均屬之。從而本院自須依職
    權審酌聲請人全部收支及財產負債狀況，評估聲請人毀諾可
    否歸責，再行審酌聲請人經濟情況是否已不能維持自己與依
    法應受其扶養之人符合人性尊嚴之最基本生活條件，而有「
    不能清償或不能清償之虞」之情事，以定准駁，自屬當然。
三、經查：
（一）依聲請人財政部臺灣省南區國稅財產歸屬清單所示，聲請
      人名下財產僅有汽車一部、投資一筆，總值710 元（本院
      卷第17頁參照），另據其陳報，尚有二投資型保單，價值
      5,800 元（本院卷第110 頁、第115 頁參照），核應屬實
      。聲請人財產總額僅有6,510 元，是知其清償債務之能力
      端賴其薪資所得而定。
（二）聲請人主張其於96年10月間罹患全身性紅斑性狼瘡，並提
      出就醫收據、鳳山醫院診斷證明書、長庚紀念醫院診斷證
      明書及台北榮民總醫院網站上就該疾病之簡介為證（本院
      卷第48至55頁、第56頁、第57至58頁、第60至63頁參照）
      。依鳳山醫院診斷證明書記載，聲請人確係於96年12月確
      診為罹患全身性紅斑狼瘡，醫囑記載「病人不宜過度勞累
      ，宜休息兩個月」；97年3 月，長庚紀念醫院診斷證明書
      上之醫囑則為「病院曾至本院門診治療，須長期休息治療
      」，98年4 月同院之醫囑則記載「病患必須經常回診求治
      」，參以台北榮民總醫院網站上就該疾病之簡介，該疾病
      將影響病患全身各個器官，由血液、肌肉關節、乃至心臟
      血管、肺臟等，且病患須特別防範感染，一般常見症狀為
      「軟弱、疲憊、低溫燒。最常見的症狀就是疲勞和倦怠。
      」，目前醫學科技尚無法根治。聲請人進而為求控制病情
      ，多次參加長庚紀念醫院之抗體試驗（本院卷第64至99頁
      參照）。總結上開資料，堪認聲請人主張因罹患此罕見疾
      病無法勝任飛信半導體股份有限公司（下稱飛信公司）之
      工作而離職、須經常就醫求治因而難以覓得穩定工作等情
      （本院卷第109 至111 頁參照）應屬實在。
（三）聲請人於本條例公布施行前之95年5 月與最大債權金融機
      構，即台新銀行，以「自95年6 月起，分80期，利率6.88
      % ，每期清償17,848元」之條件成立協商，而於96年12月
      後即未再履約而毀諾，此情有該協議書影本、台新銀行函
      文、聲請人存摺影本附卷可稽，核應屬實（本院卷第161
      頁、第158 至159 頁、第131 至134 頁參照）。依聲請人
      勞工保險被保險人投保資料表所示，協商當時聲請人係任
      職於「新青年室內溫水游泳池」，投保薪資為16,500元，
      惟聲請人於協商時卻切結每月收入為27,000元（本院卷第
      21頁、163 頁參照），二者差距甚大，縱勞工保險投保薪
      資與實際薪資容有出入，亦不致如此，堪認聲請人於協商
      當時有高估自己之每月所得情事。再者，聲請人固主張毀
      諾原因係罹病須時常請假就醫致收入減少，然經核對其存
      摺影本，96年8 月、9 月、10月、11月、12月薪資所得各
      為21,861元、24,548元、23,411元、26,594元、22,391元
      （本院卷第33至34頁參照），是知於毀諾當月聲請人薪資
      並未有顯著減少情事，其主張非屬實在，惟以如此薪資於
      清償協商款項後，每月剩餘4,013 元、6,700 元、5,563
      元、8,746 元、4,543 元，可供支應日常必要生活費用，
      如此數額縱係常人亦屬拮据，況聲請人於10月起罹患罕見
      疾病，日常必要生活所需必逾常人，是知聲請人主張「為
      求生存，不得已選擇停止繳納協商費用而毀諾。」（本院
      卷第4 頁參照），非屬無據。末者，據財政部臺灣省南區
      國稅局綜合所得稅各類所得資料清單所示，聲請人96年平
      均每月所得為21,933元（本院卷第19頁參照），益徵聲請
      人於協商當時切結每月收入數額係屬高估，其動機為何難
      以探知，惟可確知該協商條件就聲請人而言負擔誠屬過高
      ，聲請人清償協商款項後所餘無幾，而聲請人為求清償債
      務竟仍勉力支持，自95年6 月至96年11月共計清償18期，
      總額311,946 元（本院卷第171 頁參照），及至罹患全身
      性紅斑狼瘡，生活所需增加始不再履行，堪認聲請人確有
      本於誠信努力清償債務，係因不可歸責於己之事由，不得
      已而毀諾。
（四）聲請人於更生聲請狀表示自己從事鐘點展售人員，每月賺
      取約15,000元，因無憑據，經本院以99年度審消債更字第
      94號裁定命其補正「98年1 月迄今薪資單」，聲請人覆以
      「98年1 月迄今，債務人都在各賣場及百貨公司打零工..
      ....目前在新光三越左營店，擔任臨時雇員，因按時計薪
      且無一定之雇主，所以每完成當天或階段工作後即領取現
      金，所以並無法提出薪資證明。」（本院卷第4 頁、第10
      5 頁、第109 至110 頁參照），此薪資所得雖低於法定基
      本工資17,280元，惟審酌聲請人之健康狀況，其勞動能力
      當不若常人，且須視病況允許始能進行勞動，核其情節，
      每月所得僅有15,000元，應屬可信，爰以此數為據。再者
      ，聲請人主張其每月生活費用以行政院主計處公告之高雄
      市最低生活費用為度計算（本院卷第9 頁參照），即每月
      11,309元，其後於99年4 月1 日陳報狀中詳列細項，共計
      10,933元（本院卷第113 至114 頁參照）。按本條例之立
      法目的既在於妥適調整債務人與相關債權人間之權利義務
      關係，使債務人得以在維持符合人性尊嚴之最基本生活條
      件下，本於誠信原則盡其最誠摯努力清償債務，則上開數
      額係內政部依據社會救助法第4 條規定所制訂之標準，核
      屬合理，以聲請人健康狀況，日常生活所需應較常人為高
      ，惟審酌聲請人與父母兄妹同住（本院卷第15至16頁參照
      ），當可互相照應、分擔生活費用之情狀，則聲請人主張
      既未逾主計處公告之標準，應屬可採，爰以10,933元論計
      。末按，聲請人於聲請更生時債務總額固為1,009,543 元
      ，惟據聲請人99年4 月1 日補陳之綜合信用報告所示，債
      務已增至1,022,511 元（本院卷第26頁、第135 頁參照）
      ，併此敘明。
（五）綜上所述，聲請人每月所得15,000元扣除自己每月必要生
      活費用10,933元後，剩餘4,067 元可供清償債務，以其債
      務總額1,022,511 元計，須經277 個月【計算式：000000
      0/4067=251.41 小數點以下四捨五入】，即20.91 年，始
      能完全清償。聲請人現年雖僅32歲，惟身罹罕見疾病，且
      病情尚有惡化可能（本院卷第60至61頁、第63頁參照），
      隨時有失謀生能力之虞，經本院審酌此情，堪認其縱尚非
      屬「不能清償債務」，亦有「不能清償債務之虞」，確已
      符合本條例第3 條所定更生聲請之實質要件。
四、據上論結，本件聲請人為一般消費者，其有不能清償所負債
    務之虞，前因不可歸責於己之事由無法依前置協商條件履行
    ，又所負無擔保或無優先權之債務，並未逾1,200 萬元，且
    未經法院裁定開始清算程序或宣告破產，復查無消費者債務
    清理條例第6 條第3 項、第8 條或第46條各款所定駁回更生
    聲請之事由，則聲請人聲請更生，自屬有據，應予准許。
五、依消費者債務清理條例第45條第1項，裁定如主文。
中    華    民    國    99    年    6     月    15    日
              民事第四庭    法      官  陳樹村
正本係照原本作成。
本裁定不得抗告。
本裁定已於99年6月15日下午5時公告。
中    華    民    國    99    年    6     月    15    日
                            書  記  官  葉姿敏

司法院資訊處製作；財團法人民間司法改革基金會備份。
